ACORDAO-COMPLETO-2434244

ACÓRDÃO 2661/2021 ATA 44/2021 - PLENÁRIO

VISTOS, relatados e discutidos estes autos de monitoramento das determinações feitas aos municípios de São Miguel do Guamá-PA e São Domingos do Capim-PA por meio do Acórdão 1683/2019-TCU-Plenário,
ACORDAM os Ministros do Tribunal de Contas da União, reunidos em sessão Plenária, diante das razões expostas pelo relator, em:
9.1. aplicar a Paulo Elson da Silva e Silva a multa prevista no art. 58, inciso IV, e, §1°, da Lei 8.443/1992, c/c do art. 268, §3º, do Regimento Interno do TCU, no valor de R$ 5.000,00 (cinco mil reais) , fixando-lhe o prazo de quinze dias, a contar da notificação, para que comprove, perante o Tribunal (art. 214, inciso III, alínea "a", do Regimento Interno/TCU) , o recolhimento da dívida ao Tesouro Nacional, atualizada monetariamente desde a data deste acórdão até a data do efetivo recolhimento, se for paga após o vencimento, na forma da legislação em vigor;
9.2. autorizar, desde logo, nos termos do art. 28, inciso II, da Lei 8.443/1992, a cobrança judicial da dívida, caso não atendida a notificação;
9.3. reiterar ao município de São Domingos do Capim-PA as determinações constantes dos subitens 9.1 e 9.2 do Acórdão 1683/2019-TCU-Plenário, fixando prazo de trinta dias para atendimento, e alertando o gestor municipal que o não cumprimento dessas medidas, sem justificativas aceitáveis, poderá ensejar a responsabilização, nos termos do art. 58, inciso VII, da Lei 8.443/1992, e do art. 268, inciso VIII, e §3º, do Regimento Interno do TCU;
9.4. realizar diligência junto ao Município de São Miguel do Guamá/PA, com fulcro no art. 157 do Regimento Interno do TCU, para que, no prazo de quinze dias, a contar do recebimento do ofício, apresente documentação comprobatória das medidas e providências informadas no Ofício 29/2020-PGM, de 8/6/2020, e/ou de outras eventualmente adotadas com vistas ao cumprimento das determinações do TCU exaradas no subitem 9.1 do Acórdão 1683/2019-TCU-Plenário, ou apresentem justificativas, em caso de impossibilidade de cumpri-las, sugerindo, a título de exemplo de elementos comprobatórios, o encaminhamento dos documentos a seguir descritos:
9.4.1. quanto à inserção, nos contratos de prestação de serviço de transporte, da presença de monitores, bem assim quanto à cobrança desta pelo menos nas rotas da educação infantil, a fim de evitar ocorrências graves que ponham em risco a vida dos estudantes: cópias legíveis dos contratos firmados com prestadores de serviços de transporte escolar, das notificações dos prestadores de serviços em relação ao cumprimento das determinações em comento, bem como a relação dos veículos (marca/tipo e placa) de transporte escolar com a indicação do nome do respectivo monitor e especificação da rota;
9.4.2. quanto à fiscalização junto aos prestadores de serviços sobre as documentações relacionadas aos requisitos obrigatórios dos condutores impostos pela legislação vigente: cópias legíveis das carteiras de habilitação e de certificados de conclusão do Curso de Formação de Condutor de Transporte Escolar para os condutores de veículos terrestre e documentação análoga expedida pela Capitania dos Portos para os condutores de embarcações motorizadas;
9.4.3. quanto à realização de planejamento adequado para contratação de serviços de transporte escolar, considerando a situação de acessibilidade no transporte e nos locais de embarque e desembarque, para que os alunos com necessidades especiais sejam atendidos condignamente e de acordo com a legislação vigente: descrição do itinerário, quilometragem percorrida, quantidade de alunos com deficiência ou mobilidade reduzida atendidos por turno em cada rota (controle de lotação) ;
9.4.4. quanto à viabilização junto às Câmaras Municipais da regulamentação dos serviços de transporte escolar, bem como a implementação de processos de trabalho que tragam mais eficiência aos serviços: cópias legíveis de ofícios e atas de reunião que comprovem a iniciativa da Administração junto ao Poder Legislativo Municipal, bem assim informar outras iniciativas da Administração com vistas ao atendimento da determinação;
9.4.5. quanto à aquisição de bicicletas, nos termos do artigo 4º, §1º da Resolução/CD/FNDE/40/2010, para atendimento dos estudantes que caminham por mais de dois quilômetros para chegarem nas escolas, quando não for possível o atendimento mediante transporte em veículo motorizado: cópia legível de processo licitatório para tal aquisição;
9.4.6. quanto à exigência das empresas prestadores de serviço de transporte escolar que adquiram os equipamentos de segurança previstos na legislação vigente: cópias de ofícios de notificação dos contratados, bem assim de eventuais relatórios de fiscalização e registros fotográficos;
9.5. alertar o gestor do Município de São Miguel do Guamá/PA, que o descumprimento da diligência ou da decisão ora monitorada, sem motivo justificado, poderá ensejar a aplicação imediata da multa prevista no art. 58, incisos IV e VII, da Lei 8.443/1992, sem necessidade de realização de prévia audiência, nos termos do art. 268, §3º, do Regimento Interno do TCU;
9.6. dar ciência desta deliberação aos municípios de São Miguel do Guamá-PA e São Domingos do Capim-PA; 
 9.7. restituir os autos à SecexEducação para a continuidade do monitoramento das determinações feitas ao município de São Miguel do Guamá/PA no subitem 9.1 do Acórdão 1683/2019-TCU-Plenário, de 24/7/2019, bem como das determinações reiteradas ao município de São Domingos do Capim-PA, por meio do presente acórdão.

Monitoramento de Acórdão que tratou de auditoria no serviço de transporte escolar em municípios do Estado do Pará custeados complementarmente com recursos do Programa Nacional de Apoio ao Transporte Escolar (PNATE) e do Programa Caminho da Escola. Análise de diligências.

Municípios do Estado do Pará (143 Municípios).

3. Interessados/Responsáveis: não há.

13.1. Ministros presentes: Bruno Dantas (na Presidência), Walton Alencar Rodrigues (Relator), Benjamin Zymler, Augusto Nardes, Raimundo Carreiro e Jorge Oliveira.
13.2. Ministros-Substitutos convocados: André Luís de Carvalho e Weder de Oliveira.

ACORDAO-COMPLETO-2536635

Acórdão 1347/2022 - Plenário

WALTON ALENCAR RODRIGUES

Adoto, como Relatório, a instrução da unidade técnica (peças 76-78) :
Cuidam os autos de monitoramento das determinações constantes do Acórdão 1683/2019-TCU-Plenário, de relatoria do Ministro - Walton Alencar Rodrigues, proferido no âmbito do TC Processo 037.362/2018-6, feitas aos municípios de São Miguel do Guamá-PA e São Domingos do Capim-PA (peça 5) .
2.	Aquele processo tratou de Relatório de Auditoria, realizada pela então Secex-PA sob a forma de fiscalização de orientação centralizada (FOC) , cujo objeto foi a verificação da conformidade dos serviços de transporte escolar em municípios do Estado do Pará, custeados complementarmente com recursos do Fundo Nacional de Desenvolvimento da Educação (FNDE) , à conta do Programa Nacional de Apoio ao Transporte Escolar (Pnate) e do Programa Caminho da Escola (peça 5, p. 1) .
HISTÓRICO
3.	Por meio do Acórdão 1683/2019-TCU-Plenário, de relatoria do Ministro - Walton Alencar Rodrigues, de 24/7/2019, proferido no TC Processo 037.362/2018-6, o TCU exarou as seguintes determinações (peça 5, p. 1-2) :
9.1. Determinar aos municípios de São Miguel do Guamá-PA e São Domingos do Capim-PA, com fulcro no artigo 43, inciso I, da Lei 8.443/1992, que, no prazo de 60 dias, adotem a seguintes providências para corrigir as irregularidades identificadas no relatório de auditoria:
9.1.1. passem a inserir nos contratos de prestação de serviço de transporte a presença de monitores pelo menos nas rotas da educação infantil, a fim de evitar ocorrências graves que ponham em risco a vida dos estudantes;
9.1.2. fiscalizem junto aos prestadores de serviços as documentações relacionadas aos requisitos obrigatórios dos condutores impostos pela legislação vigente;
9.1.3. cobrem dos prestadores a presença de monitores pelo menos nas rotas da educação infantil a fim de evitar ocorrências graves que ponham em risco a vida dos estudantes;
9.1.4. realizem planejamento adequado para contratação de serviços de transporte escolar, considerando a situação de acessibilidade no transporte e nos locais de embarque e desembarque, para que os alunos com necessidades especiais sejam atendidos condignamente e de acordo com a legislação vigente;
9.1.5. viabilizem junto às Câmaras Municipais a regulamentação dos serviços de transporte escolar, bem como implementem processos de trabalho que tragam mais eficiência aos serviços; 
9.1.6. efetuem a aquisição de bicicletas, nos termos do artigo 4º, §1º da Resolução/CD/FNDE/40/2010, para atendimento dos estudantes que caminham por mais de 2 km para chegarem nas escolas, quando não for possível o atendimento mediante transporte em veículo motorizado, nos termos da página 6 do Guia do Transporte escolar do FNDE, onde consta que "para estes casos, o fornecimento de bicicletas poderá reduzir o tempo gasto nos percursos, atenuar o esforço daqueles que percorrem diariamente pequenas e médias distâncias para chegar à escola ou aos pontos dos barcos e dos ônibus escolares, e no trajeto de volta para casa, nas áreas rurais e urbanas." "As bicicletas são produzidas em dois tamanhos: aro 20 e aro 26, em conformidade com idade e altura dos alunos. Para atender o disposto no artigo 5º da Resolução CD/FNDE 40, de 2010, observado a determinação do CTB em seus artigos 21 e 24, o FNDE recomenda que as normas para cessão e uso das bicicletas e capacetes sejam regulamentadas por instrumentos locais (lei, decreto, portaria etc.) ."
9.1.7. cobrem das empresas prestadores de serviço de transporte escolar que adquiram os equipamentos de segurança previstos na legislação vigente.
9.2. Determinar ao Município de São Domingos do Capim, com fundamento no artigo 43, inciso I, da Lei 8.443/1992 c/c artigo 250, inciso II, do Regimento Interno do TCU, que, no prazo de 60 dias:
9.2.1. realize planejamento adequado de fiscalização junto aos prestadores de serviços com relação à manutenção e conservação dos veículos/embarcações utilizados no transporte escolar.
9.2.2. cobre das empresas prestadoras de serviço de transporte escolar a assiduidade na prestação dos serviços contratados e, havendo reincidência, tome as medidas administrativas e legais pertinentes, a fim de evitar a falta de assiduidade da prestação do transporte escolar;
 (...) 
4.	Os entes municipais foram devidamente notificados do decisum no âmbito do TC Processo 037.362/2018-6, conforme informações resumidas a seguir:
	Destinatário
	Ofício
	Ciência

	Prefeitura Municipal de São Miguel do Guamá/PA
	783/2019 Peça 21
	21/8/2019 Peça 35

	Prefeitura Municipal de São Domingos do Capim/PA
	782/2019 Peça 20
	26/8/2019 Peça 38

5.	Ainda no bojo daquele TC foi estreado, em novembro de 2020, o monitoramento da deliberação colegiada, oportunidade em que ficou assente a ausência de manifestação dos entes municipais. Nesse sentido, entendeu-se necessária a realização de diligência para fins de apresentação de informações quanto ao cumprimento das determinações contidas no Acórdão 1683/2019-TCU-Plenário (peça 53) .
6.	Assim, foram expedidos os Ofícios 1701/2019 e 1702/2019 às Prefeituras Municipais de São Domingos do Capim-PA e São Miguel do Guamá-PA, respectivamente, que foram reiterados por meio dos Ofícios 1228/2020 e 1231/2020, respectivamente (peças 55, 56, 59 e 60) . As ciências daqueles expedientes ocorreram nas seguintes datas: Ofício 1701/2019, em 11/12/2019; Ofício 1702/2019, em 13/12/2019; Ofício 1228/2020, em 5/2/2020; e Ofício 1231/2020, em 6/2/2020 (peças 58, 57, 61 e 62) .
7.	Em decorrência de orientações recentes da Segecex, foi autuado, em 13/3/2020, o presente processo do tipo Monitoramento, para fins específicos de verificar o cumprimento das determinações proferidas no Acórdão 1683/2019-TCU-Plenário. Consequentemente, foi encerrado o TC Processo 037.362/2018-6, ante o cumprimento do seu objetivo.
8.	Na instrução inicial lançada nos presentes autos, em 27/4/2020, consignou-se que os gestores municipais, cientes da demanda do Tribunal, não apresentaram manifestação quanto ao cumprimento das determinações contidas na deliberação monitorada, destacando-se que se trata de conduta passível de multa prevista no art. 58, §1º, da Lei 8.443/1992.
9.	Entretanto entendeu-se pertinente a fixação de novo e improrrogável prazo de trinta dias para a comprovação do atendimento das determinações, sem prejuízo de que fosse informado que um novo descumprimento da diligência ou da decisão monitorada no prazo fixado, sem motivo justificado, sujeitaria os responsáveis à aplicação imediata da multa prevista no art. 58, inciso IV, da Lei 8.443/1992, a qual prescinde de realização de prévia audiência, nos termos do art. 268, §3, do Regimento Interno do TCU (peça 64) .
10.	Por meio de despacho datado de 17/7/2020, o Ministro Walton Alencar Rodrigues manifestou-se nos seguintes termos (peça 66) :
Antes de aplicar aos gestores multa em razão do não atendimento das determinações e diligências, manifesto-me de acordo com a proposta da unidade técnica de realizar nova medida saneadora, fixando novo e improrrogável prazo de 30 (trinta) dias, para que os municípios comprovem o atendimento das determinações ou justifiquem a impossibilidade de cumpri-las, alertando os gestores de que um novo descumprimento da diligência ou da decisão ora monitorada, sem motivo justificado, sujeitará os responsáveis à aplicação imediata da multa prevista no art. 58, incisos IV e VII, da Lei 8.443/1992, sem necessidade de realização de prévia audiência, nos termos do art. 268, §3º, do Regimento Interno do TCU.
EXAME TÉCNICO
11.	Em cumprimento ao despacho do relator, foram expedidos os seguintes expedientes de diligência:
	Destinatário
	Ofício
	Ciência
	Resposta

	Prefeitura Municipal de São Domingos do Capim/PA 
	31452/2020, peça 67
	16/7/2020, peça 70
	Não há

	Prefeitura Municipal de São Miguel do Guamá/PA
	31453/2020, peça 68
	10/7/2020, peça 69
	Não há

12.	Informe-se que, compulsando-se os autos do processo originador, TC Processo 037.362/2018-6, constatou-se que, após o seu encerramento, ocorrido em 13/3/2020, foi acostado àquele TC, em 8/6/2020, o Ofício 29/2020-PGM, da Procuradoria Geral do Município de São Miguel do Guamá/PA, encaminhado a este Tribunal em resposta intempestiva ao Ofício 1702/2019/SecexEducação.
13.	A documentação, juntada por cópia ao presente processo de monitoramento à peça 72, será examinada no tópico a seguir.
Análise
Prefeitura Municipal de São Domingos do Capim/PA
14.	Informe-se, preliminarmente, que o Ofício 31452/2020-TCU/Seproc, de 24/6/2020, encaminhado à Prefeitura Municipal de São Domingos do Capim/PA, foi devidamente entregue ao destinatário, em 16/7/2020, conforme demonstra o Aviso de Recebimento AR183352487CC, juntado à peça 70.
15.	A comunicação é válida, uma vez que o endereço para o qual foi enviado o expediente do TCU (Av. Doutor Lauro Sodré, 206) é o mesmo constante na página da internet da Prefeitura de São Domingos do Capim/PA (http://www.https://saodomingosdocapim.pa.gov.br/, peça 73) , bem como o informado em diversos documentos juntados ao processo originador, TC Processo 037.362/2018-6 (peça 18, p. 26 [encaminhado pela Promotora de Justiça]; peça 38, p. 1; peça 39, p. 1 e peça 40, p. 1 [Termos dos contratos 20180146, 20180145, 20180150, respectivamente], dentre outros) .
16.	Em que pese os esforços na obtenção das informações essenciais ao deslinde dos autos, o gestor municipal, Senhor Paulo Elson da Silva e Silva (CPF XXX.271.442-XX) , não apresentou informações referentes ao cumprimento das determinações contidas nos itens 9.1 e 9.2 do Acórdão 1683/2019-TCU-Plenário. A ausência de resposta ao Ofício 31452/2020-TCU/Seproc, caracteriza-se, mais uma vez, em descumprimento a diligência do TCU, sem causa justificada.
17.	Ressalte-se que foram oferecidas diversas oportunidades ao gestor municipal para manifestar-se acerca das providências adotadas para fins de dar cumprimento à decisão do TCU, entretanto, ele se absteve de responder a todos os expedientes que lhe foram encaminhados, conforme resumo apresentado a seguir:
	Expediente
	Tipo
	Localização
	Resposta

	Ofício 782/2019-TCU/Secex-Educação, de 5/8/2019
	Notificação (TC Processo 037.362/2018-6) 
	peça 20
	Não há

	Ofício 1701/2019-TCU/Secex-Educação, de 27/11/2019
	Diligência (TC Processo 037.362/2018-6) 
	peça 55
	Não há

	Ofício 1228/2020-TCU/Secex-Educação, de 24/1/2020
	Diligência (TC Processo 037.362/2018-6) 
	peça 60
	Não há

	Ofício 31452/2020-TCU/Seproc, de 24/6/2020
	Diligência
 (presentes autos) 
	peça 67
	Não há

18.	Assim, considerando que o gestor deixou de atender, de forma reiterada, às diligências deste Tribunal, sem motivo justificado, entende-se pertinente a aplicação da multa constante do §1° do art. 58, da Lei 8.443/1992, a qual prescinde de realização de prévia audiência, nos termos do art. 268, §3º, do Regimento Interno do TCU.
19.	Ademais, propõe-se que sejam reiteradas as determinações ao município de São Domingos do Capim-PA, exaradas nos itens 9.1 e 9.2 do Acórdão 1683/2019-TCU-Plenário, de relatoria do Ministro - Walton Alencar Rodrigues, de 24/7/2019.
Prefeitura Municipal de São Miguel do Guamá/PA
20.	O Ofício 31453/2020-TCU/Seproc, de 24/6/2020, encaminhado à Prefeitura Municipal de São Miguel do Guamá/PA, foi entregue, em 10/7/2020, no endereço Praça Licurgo Peixoto, sn - centro, conforme demonstra o aviso de Recebimento AR183352495CC, juntado à peça 69.
21.		Entretanto, em pesquisa realizada na rede mundial de informações, no site oficial da Prefeitura de São Miguel do Guamá/PA (https://saomigueldoguama.pa.gov.br/) , constata-se que o endereço da sede do ente municipal ali registrado é: BR 010, Bairro Industrial, Complexo Administrativo, CEP 68.660-000, conforme documento juntado à peça 74.
22.	Compulsando-se os autos do processo originador, TC Processo 037.362/2018-6, verifica-se que o expediente de apresentação da equipe de auditoria, datado de 25/10/2018, Ofício 1887/2018-Secex-PA (peça 5 daquele TC) , foi despachado para o endereço mencionado no item 20.
23.	Igualmente, as comunicações a seguir listadas, expedidas no bojo daquele processo após prolação do Acórdão 1683/2019-TCU-Plenário, de relatoria do Ministro - Walton Alencar Rodrigues, de 24/7/2019, foram endereçadas à Praça Licurgo Peixoto, S/N - Centro	:
	Expediente
	Tipo
	Localização

	Ofício 783/2019-TCU/Secex-Educação, de 5/8/2019
	Notificação
	peça 21

	Ofício 1702/2019-TCU/Secex-Educação, de 27/11/2019
	Diligência
	peça 56

	Ofício 1231/2020-TCU/Secex-Educação, de 24/1/2020
	Diligência
	peça 59

24.	Ante o conflito de informações, e considerando a possibilidade de ter ocorrido uma mudança de endereço da administração municipal no interregno entre a execução da auditoria e a data atual, foi solicitado esclarecimento sobre a questão ao ente municipal por meio de correio eletrônico (prefeiturasmgoficial@gmail.com) , que apresentou as seguintes informações (peça 75) :
A Prefeitura está no momento localizada no referido endereço que consta no sítio eletrônico [BR 010, Bairro Industrial, Complexo Administrativo, CEP 68.660-000], por motivo da construção do novo prédio da prefeitura que fica localizada na praça Licurgo Peixoto. A previsão de retorno para o endereço originário é que ocorra ainda este ano. A mudança para esse endereço da BR ocorreu nos meses de março e abril de 2018.
25.	Em que pese essa mudança de endereço, ocorrida "nos meses de março e abril de 2018", o Procurador Geral do Município, Daniel Borges Pinto, de alguma forma tomou conhecimento do Ofício-Diligência 1702/2020/SecexEducação, expedido no bojo do TC Processo 037.362/2018-6, atendendo-o, intempestivamente, por meio do Ofício 29/2020-PGM, de 8/6/2020 (juntado por cópia aos presente TC à peça 72) .
26.	Assim, ante o seu atendimento, considera-se válida aquela diligência, fazendo-se desnecessária a expedição de nova comunicação.
27.	De acordo com os elementos apresentadas pelo Procurador Geral do Município (peça 72) :
a) os contratos de prestação de serviço e transporte escolar vinculado ao Pregão nº 008/2019 [cópias não encaminhadas] seguem as regras previstas no edital, que não previa os itens recomendados pelo TCU, tendo em vista que sua publicação ocorreu anteriormente à "expedição do Relatório do Tribunal de Contas da União";
b) após o recebimento do referido relatório, a Administração Municipal "notificou a empresa responsável para que se manifestasse em relação as notificações apontadas, sobre a qual ainda se aguarda resposta";
c) relativamente aos subitens 9.1.1 e 9.1.3: a "Administração vem fazendo levantamento para inclusão de monitores na rota de educação infantil";
d) quanto aos subitens 9.1.2 e 9.1.7: "foi concedido prazo de 06 (seis) meses, a partir de 20 de fevereiro, para regularização da documentação dos condutores"; 
e) no tocante ao subitem 9.1.5: a Procuradoria Geral do Município "está em fase de elaboração de Projeto de Lei para regulamentação do Transporte Escolar no âmbito municipal"; e
f) com relação ao subitem 9.1.6: "não há necessidade de aquisição de bicicletas, tendo em vista que todos os estudantes são atendidos por veículos motorizados, e nenhum aluno tem necessidade de caminhar por mais de 2 km".
28.	As informações prestadas são lacônicas e imprecisas, e não estão devidamente acompanhadas de documentos comprobatórios referentes às medidas alegadamente adotadas.
29.	Assim, considerando que houve o atendimento à diligência efetivada por meio do Ofício 1702/2020/SecexEducação, ainda que de forma incompleta, deixa-se de propor a aplicação de multa ao gestor municipal, Senhor Antônio Leocádio dos Santos.
30.	Entretanto, tendo em vista que não é possível atestar, de forma irrefutável, o cumprimento das determinações contidas no Acórdão 1683/2019-TCU-Plenário, ante a ausência da devida comprovação documental das providências relatadas pela administração municipal, propõe-se a realização de nova diligência à Prefeitura Municipal de São Miguel do Guamá/PA, destacando-se, no expediente a ser encaminhado ao endereço informado no site oficial do ente municipal, a necessidade de encaminhamento de documentação comprobatória, conforme detalhado no tópico próprio.
31.	Sobre esta questão, destaque-se que na instrução precedente, o auditor instrutor, sugeriu que fossem encaminhados, a título de exemplo de elementos comprobatórios do cumprimento do subitem 9.1 do acórdão monitorado, os documentos transcritos a seguir (peça 64, p. 2-3) :
a)	quanto a inserção nos contratos de prestação de serviço de transporte a presença de monitores, bem assim quanto a cobrança dos prestadores a presença desses profissionais pelo menos nas rotas da educação infantil, a fim de evitar ocorrências graves que ponham em risco a vida dos estudantes, devem ser apresentados, dentre outros documentos: cópias legíveis dos contratos firmados com prestadores de serviços de transporte escolar, e das notificações dos prestadores de serviços em relação ao cumprimento das determinações em comento, bem assim a relação dos veículos (marca/tipo e placa) de transporte escolar com a indicação do nome do respectivo monitor e especificação da rota (subitens 9.1 e 9.3) ;
b)	quanto a fiscalização junto aos prestadores de serviços sobre as documentações relacionadas aos requisitos obrigatórios dos condutores impostos pela legislação vigente, devem ser apresentados, dentre outros documentos, cópias legíveis das carteiras de habilitação e de certificados de conclusão do Curso de Formação de Condutor de Transporte Escolar para os condutores de veículos terrestre e documentação análoga expedida pela Capitania dos Portos para os condutores de embarcações motorizadas (subitem 9.1.2) ;
c)	quanto a realização de planejamento adequado para contratação de serviços de transporte escolar, considerando a situação de acessibilidade no transporte e nos locais de embarque e desembarque, para que os alunos com necessidades especiais sejam atendidos condignamente e de acordo com a legislação vigente, devem ser apresentados, dentre outros, documentos e informações referentes à descrição do itinerário, quilometragem percorrida, quantidade de alunos com deficiência ou mobilidade reduzida atendidos por turno em cada rota (controle de lotação) . De igual modo, sugere-se a apresentação de cópias legíveis de eventuais relatórios de fiscalização e registros fotográficos que comprovem que o Município exige adequada acessibilidade de veículos utilizados no transporte escolar de alunos com deficiência ou mobilidade reduzida, conforme art. 16 da Lei 10.098/2000, 39, §3º, e 40, §2º, do Decreto 5.296/2004 e do item 6 das normas ABNT NBR 14.022:2009 e ABNT NBR 15.450:2006, além das orientações presentes no Guia do Transporte Escolar do FNDE (subitem 9.1.4) ;
d)	quanto viabilização junto às Câmaras Municipais da regulamentação dos serviços de transporte escolar, bem como a implementação de processos de trabalho que tragam mais eficiência aos serviços, devem ser apresentados, dentre outros documentos, cópias legíveis de ofícios e atas de reunião que comprovem a iniciativa da Administração junto ao Poder Legislativo Municipal, bem assim informar outras iniciativas da Administração com vistas ao atendimento da determinação contida no subitem 9.1.5;
e)	quanto a aquisição de bicicletas, nos termos do artigo 4º, §1º da Resolução/CD/FNDE/40/2010, para atendimento dos estudantes que caminham por mais de dois quilômetros para chegarem nas escolas, quando não for possível o atendimento mediante transporte em veículo motorizado, devem ser apresentados, dentre outros, documentos tais como cópia legível de processo licitatório que comprove a iniciativa da Administração com vistas ao atendimento da determinação contida no subitem 9.1.6; e
f)	quanto a exigência das empresas prestadores de serviço de transporte escolar que adquiram os equipamentos de segurança previstos na legislação vigente, devem ser apresentados, dentre outros documentos, cópias de ofícios de notificação dos contratados, bem assim de eventuais relatórios de fiscalização e registros fotográficos que comprovem a iniciativa da Administração com vistas ao atendimento da determinação constante do subitem 9.1.7.
CONCLUSÃO
32.	Cuidam os autos de monitoramento das determinações feitas aos municípios de São Miguel do Guamá-PA e São Domingos do Capim-PA no Acórdão 1683/2019-TCU-Plenário, de relatoria do Ministro - Walton Alencar Rodrigues, proferido no Relatório de Auditoria TC Processo 037.362/2018-6, realizado com vistas à verificação da conformidade dos serviços de transporte escolar em municípios do Estado do Pará, custeados complementarmente com recursos do Fundo Nacional de Desenvolvimento da Educação (FNDE) , à conta do Programa Nacional de Apoio ao Transporte Escolar (Pnate) e do Programa Caminho da Escola (itens 1 e 2) .
33.	Em que pese os reiterados esforços dessa unidade técnica para a obtenção de informações e documentos junto aos entes municipais, não é possível, ainda, concluir acerca do cumprimento das determinações exaradas pelo TCU naquele decisum.
34.	O gestor do município de São Domingos do Capim-PA, Senhor Paulo Elson da Silva e Silva (CPF XXX.271.442-XX) , deixou de atender, sem motivo justificado, às três diligências desse Tribunal, razão pela qual entende-se pertinente a aplicação da multa constante do §1° do art. 58, da Lei 8.443/1992, a qual prescinde de realização de prévia audiência, nos termos do art. 268, §3º, do Regimento Interno do TCU (item 18) .
35.	Quanto ao município de São Miguel do Guamá-PA, constatou-se o atendimento parcial à diligência efetivada por meio do Ofício 1702/2020/SecexEducação (feita no processo originador) , uma vez que as informações prestadas não estão devidamente acompanhadas de documentos comprobatórios. Assim, propõe-se a realização de nova diligência à Prefeitura Municipal de São Miguel do Guamá/PA, destacando-se, na oportunidade, a necessidade de encaminhamento de documentação comprobatória (itens 28 a 31) .
36.	Por fim, propõe-se que sejam reiteradas as determinações ao município de São Domingos do Capim-PA, exaradas nos itens 9.1 e 9.2 do Acórdão 1683/2019-TCU-Plenário, de relatoria do Ministro - Walton Alencar Rodrigues, de 24/7/2019 (item 19) . 
PROPOSTA DE ENCAMINHAMENTO
37.	Ante todo o exposto, submetem-se os autos à consideração superior, propondo:
a) aplicar ao Senhor Paulo Elson da Silva e Silva (CPF XXX.271.442-XX) , prefeito municipal de São Domingos do Capim-PA, a multa prevista no art. 58, inciso IV, e, §1°, da Lei 8.443/1992, c/c do art. 268, §3º, do Regimento Interno do TCU, fixando-lhe o prazo de quinze dias, a contar da notificação, para que comprove, perante o Tribunal (art. 214, inciso III, alínea "a", do Regimento Interno/TCU) , o recolhimento da dívida ao Tesouro Nacional, atualizada monetariamente desde a data do acórdão que vier a ser proferido até a data do efetivo recolhimento, se for paga após o vencimento, na forma da legislação em vigor;
b) autorizar, desde logo, nos termos do art. 28, inciso II, da Lei 8.443/1992, a cobrança judicial da dívida, caso não atendida a notificação;
c) reiterar ao município de São Domingos do Capim-PA as determinações constantes dos subitens 9.1 e 9.2 do Acórdão 1683/2019-TCU-Plenário, fixando prazo de trinta dias para atendimento, e alertando o gestor municipal que o não cumprimento dessas medidas, sem justificativas aceitáveis, poderá ensejar a responsabilização, nos termos do art. 58, inciso VII, da Lei 8.443/1992, e do art. 268, inciso VIII, e §3º, do Regimento Interno do TCU;
d) realizar diligência junto à Prefeitura Municipal de São Miguel do Guamá/PA, com fulcro no art. 157 do Regimento Interno do TCU, para que, no prazo de quinze dias, a contar do recebimento do ofício, apresente documentação comprobatória das medidas e providências informadas no Ofício 29/2020-PGM, de 8/6/2020, e/ou de outras eventualmente adotadas com vistas ao cumprimento das determinações do TCU exaradas no subitem 9.1 do Acórdão 1683/2019-TCU-Plenário, de 24/7/2019, ou apresentem justificativas, em caso de impossibilidade de cumpri-las , sugerindo-se, a título de exemplo de elementos comprobatórios, o encaminhamento dos documentos a seguir descritos:
d.1) quanto a inserção nos contratos de prestação de serviço de transporte a presença de monitores, bem assim quanto a cobrança dos prestadores a presença desses profissionais pelo menos nas rotas da educação infantil, a fim de evitar ocorrências graves que ponham em risco a vida dos estudantes, devem ser apresentados, dentre outros documentos: cópias legíveis dos contratos firmados com prestadores de serviços de transporte escolar, e das notificações dos prestadores de serviços em relação ao cumprimento das determinações em comento, bem assim a relação dos veículos (marca/tipo e placa) de transporte escolar com a indicação do nome do respectivo monitor e especificação da rota (subitens 9.1 e 9.3) ;
d.2) quanto a fiscalização junto aos prestadores de serviços sobre as documentações relacionadas aos requisitos obrigatórios dos condutores impostos pela legislação vigente, devem ser apresentados, dentre outros documentos, cópias legíveis das carteiras de habilitação e de certificados de conclusão do Curso de Formação de Condutor de Transporte Escolar para os condutores de veículos terrestre e documentação análoga expedida pela Capitania dos Portos para os condutores de embarcações motorizadas (subitem 9.1.2) ;
d.3) quanto a realização de planejamento adequado para contratação de serviços de transporte escolar, considerando a situação de acessibilidade no transporte e nos locais de embarque e desembarque, para que os alunos com necessidades especiais sejam atendidos condignamente e de acordo com a legislação vigente, devem ser apresentados, dentre outros, documentos e informações referentes à descrição do itinerário, quilometragem percorrida, quantidade de alunos com deficiência ou mobilidade reduzida atendidos por turno em cada rota (controle de lotação) . De igual modo, sugere-se a apresentação de cópias legíveis de eventuais relatórios de fiscalização e registros fotográficos que comprovem que o Município exige adequada acessibilidade de veículos utilizados no transporte escolar de alunos com deficiência ou mobilidade reduzida, conforme art. 16 da Lei 10.098/2000, 39, §3º, e 40, §2º, do Decreto 5.296/2004 e do item 6 das normas ABNT NBR 14.022:2009 e ABNT NBR 15.450:2006, além das orientações presentes no Guia do Transporte Escolar do FNDE (subitem 9.1.4) ;
d.4) quanto viabilização junto às Câmaras Municipais da regulamentação dos serviços de transporte escolar, bem como a implementação de processos de trabalho que tragam mais eficiência aos serviços, devem ser apresentados, dentre outros documentos, cópias legíveis de ofícios e atas de reunião que comprovem a iniciativa da Administração junto ao Poder Legislativo Municipal, bem assim informar outras iniciativas da Administração com vistas ao atendimento da determinação contida no subitem 9.1.5;
d.5) quanto a aquisição de bicicletas, nos termos do artigo 4º, §1º da Resolução/CD/FNDE/40/2010, para atendimento dos estudantes que caminham por mais de dois quilômetros para chegarem nas escolas, quando não for possível o atendimento mediante transporte em veículo motorizado, devem ser apresentados, dentre outros, documentos tais como cópia legível de processo licitatório que comprove a iniciativa da Administração com vistas ao atendimento da determinação contida no subitem 9.1.6; e
d.6) quanto a exigência das empresas prestadores de serviço de transporte escolar que adquiram os equipamentos de segurança previstos na legislação vigente, devem ser apresentados, dentre outros documentos, cópias de ofícios de notificação dos contratados, bem assim de eventuais relatórios de fiscalização e registros fotográficos que comprovem a iniciativa da Administração com vistas ao atendimento da determinação constante do subitem 9.1.7;
e) alertar o gestor do município de São Miguel do Guamá/PA, que o descumprimento da diligência ou da decisão ora monitorada, sem motivo justificado, poderá ensejar a aplicação imediata da multa prevista no art. 58, incisos IV e VII, da Lei 8.443/1992, sem necessidade de realização de prévia audiência, nos termos do art. 268, §3º, do Regimento Interno do TCU;
f) dar ciência da deliberação que vier a ser proferida aos municípios de São Miguel do Guamá-PA e São Domingos do Capim-PA, e/ou, alternativamente, da instrução e pronunciamento da unidade técnica, informando-os que o relatório e o voto que fundamentam o acórdão proferido podem ser acessados por meio do endereço eletrônico www.tcu.gov.br/acordaos; e
a)	 restituir os autos à SecexEducação para a continuidade do monitoramento das determinações feitas ao município de São Miguel do Guamá/PA no subitem 9.1 do Acórdão 1683/2019-TCU-Plenário, de 24/7/2019 (Rel. Walton Alencar Rodrigues) , bem como das determinações reiteradas ao município de São Domingos do Capim-PA na deliberação que vier a ser proferida.

não há.

Não atuou.

MONITORAMENTO. DESCUMPRIMENTO DE DETERMINAÇÕES. NÃO ATENDIMENTO REITERADO A DILIGÊNCIAS DO TCU POR UM GESTOR MUNICIPAL, ATENDIMETNO PARCIAL POR OUTRO. REALIZAÇÃO DE NOVA DILIGÊNCIA. REITERAÇÃO DE DETERMINAÇÕES. MULTA.

MONITORAMENTO (MON)

Secretaria de Controle Externo da Educação, da Cultura e do Desporto (SecexEduc).

Trata-se de monitoramento das determinações feitas aos municípios de São Miguel do Guamá-PA e São Domingos do Capim-PA por meio do Acórdão 1683/2019-TCU-Plenário, proferido por ocasião do julgamento de Auditoria realizada sob a forma de fiscalização de orientação centralizada (FOC) , para verificar a conformidade dos serviços de transporte escolar em municípios do Estado do Pará, custeados complementarmente com recursos do Fundo Nacional de Desenvolvimento da Educação (FNDE) , à conta do Programa Nacional de Apoio ao Transporte Escolar (Pnate) e do Programa Caminho da Escola.
Em que pese a reiterada realização de diligências para a obtenção de informações e documentos junto aos entes municipais, a unidade técnica não logrou reunir elementos suficientes para realizar análises acerca do cumprimento das determinações exaradas pelo TCU naquele decisum, pelos motivos a seguir.
O gestor do Município de São Domingos do Capim-PA, Paulo Elson da Silva e Silva  deixou de atender, sem motivo justificado, a três diligências desse Tribunal, razão pela qual a Secex Educação propõe a aplicação da multa prevista no §1° do art. 58, da Lei 8.443/1992, a qual prescinde de realização de prévia audiência, nos termos do art. 268, §3º, do Regimento Interno do TCU, bem como a reiteração das determinações exaradas por meio dos itens 9.1 e 9.2 do Acórdão 1683/2019-TCU-Plenário àquele Ente.
Em resposta à diligência, o Procurador Geral do Município de São Miguel do Guamá-PA informou que (peça 72) :
a) os contratos de prestação de serviço e transporte escolar vinculado ao Pregão 008/2019 seguem as regras previstas no edital, que não previa os itens recomendados pelo TCU, tendo em vista que sua publicação foi anterior à auditoria do TCU;
b) após o recebimento do relatório, a Administração Municipal "notificou a empresa responsável para que se manifestasse em relação as notificações apontadas, sobre a qual ainda se aguarda resposta";
c) relativamente aos subitens 9.1.1 e 9.1.3: a "Administração vem fazendo levantamento para inclusão de monitores na rota de educação infantil";
d) quanto aos subitens 9.1.2 e 9.1.7: "foi concedido prazo de seis meses, a partir de 20 de fevereiro, para regularização da documentação dos condutores"; 
e) no tocante ao subitem 9.1.5: a Procuradoria Geral do Município "está em fase de elaboração de Projeto de Lei para regulamentação do Transporte Escolar no âmbito municipal"; e
f) com relação ao subitem 9.1.6: "não há necessidade de aquisição de bicicletas, tendo em vista que todos os estudantes são atendidos por veículos motorizados, e nenhum aluno tem necessidade de caminhar por mais de 2 km".
Uma vez que as informações prestadas não foram devidamente acompanhadas de documentos comprobatórios, a unidade técnica propõe a realização de nova diligência à municipalidade, destacando a necessidade de encaminhamento de tal documentação.
Feito breve resumo dos fatos, passo a decidir.
Acolho as análises da unidade técnica como razões de decidir, sem prejuízo de tecer as considerações que se seguem.
As informações prestadas pelo Município de São Miguel do Guamá são lacônicas e imprecisas, além de desacompanhadas de documentos comprobatórios referentes às medidas citadas. Sendo assim, não permitem aferir se houve o efetivo cumprimento do acórdão em monitoramento, razão pela qual determino que seja realizada nova diligência, nos termos propostos pela Secex Educação, com o alerta à municipalidade sobre a necessidade do encaminhamento de tal documentação.
Apesar das diversas oportunidades oferecidas ao Município de São Domingos do Capim e do Prefeito Municipal ter sido notificado das diligências do TCU para aferir o cumprimento do acórdão em monitoramento, este se absteve de responder aos expedientes que lhe foram encaminhados.
Tem vista tal situação, aplico a Paulo Elson da Silva e Silva a multa prevista no art. 58, §1°, da Lei 8.443/1992, a qual prescinde de realização de prévia audiência, nos termos do art. 268, §3º, do Regimento Interno do TCU.
Reitero, ainda, as determinações exaradas por meio dos itens 9.1 e 9.2 do Acórdão 1683/2019-TCU-Plenário ao Município de São Domingos do Capim-PA e restituo os autos à unidade técnica para que efetue o seu monitoramento.
Ante o exposto, VOTO para que seja adotada a minuta de acórdão que trago ao exame deste Colegiado.
TCU, Sala das Sessões, em 10 de novembro de 2021.
WALTON ALENCAR RODRIGUES 
Relator